最　高　行　政　法　院　判　決
　　　　　　　　　　　　　94年度判字第01261號
上　訴　人　乙○○
被 上訴 人　財政部臺灣省中區國稅局
代　表　人　甲○○
上列當事人間因贈與稅事件，上訴人對於中華民國93年2月26日
臺中高等行政法院92年度訴字第750號判決，提起上訴，本院判
決如下：
    主  文
上訴駁回。
上訴審訴訟費用由上訴人負擔。
    理  由
壹、本件上訴人主張：按有關系爭坐落彰化縣田中鎮○○○○段
    257之1地號土地係依法配合政府重大交通建設，而提供臺灣
    高速鐵路股份有限公司臨時使用，此有交通部民國 (下同)9
    1年4月4日交授鐵4字第09100053780號函、彰化縣田中地政
    事務所核發土地登記謄本、行政院公共工程委員會頒公共工
    程工地型預拌混凝土設備設置及拆除管理要點為證。即該土
    地係依據「非都市土地使用管制規則」第6條第1項規定提送
    相關申請資料，經交通部確認需要；再轉請臺灣高速鐵路股
    份有限公司同意。並登記在案，有彰化縣田中鎮○○○○段
    257之1地號之土地登記簿謄本可證。此部分原判決既認定「
    該筆土地（即257之1）依前揭非都市土地使用管制規則之規
    定有得免推定為不繼續經營農業生產之情事」，最後竟認定
    「上訴人此部分主張非可採」云云，此判決理由顯有矛盾之
    違背法令。次按究竟種植何種植物始足當「經營農業生產使
    用」之標準，法令並無限制，因此種植鐵樹，正是上訴人有
    繼續經營農業生產之確切證明。又農地農用，應依農作物之
    性質為經營，按土地之範圍，有一定之容許量，為保持通風
    良好，必須疏密適當，農作物之種植斷非密密麻麻毫無間隙
    ，是故凡是農地無不叢生雜草，此亦屬無「違規供非農業使
    用」之明證。被上訴人於90年11月2日及90年12月27日先後2
    次勘查結果均屬「地上有種植鐵樹，餘雜草叢生」之情狀，
    與事後員林分處之查核均無不同，迄今亦未曾變更，均無「
    未繼續作農業使用之情事」。是故被上訴人於90年11月2日
    第1次勘查後，於90年11月13日以中區國稅員林審字第09000
    21828號函上訴人請於文到15日內恢復作農業使用乙節，自
    屬錯誤之指令。而依該錯誤指令改善並錯誤徵稅，上訴人乃
    事後申請而由彰化縣稅捐稽徵處員林分處之人員於91年1月
    14日之再赴現場勘查，此次之再勘查即因時光之流逝，而必
    在先前2項勘查之後。原判決竟以此次之再勘查距前次之勘
    查在1年以上之久，不採被上訴人之最後勘查認定，而駁回
    上訴人之訴，顯有判決理由矛盾之違法。又上訴人所有之彰
    化縣田中鎮○○○○段260地號土地屬作農業用地，依田中
    鎮公所提供分管圖，上訴人持分面積部分為景觀園藝（地上
    有芭樂樹）、部分柏油、水泥地，既經核發符合農業用地作
    農業使用證明，依土地稅法第22條規定應課徵田賦，此亦有
    彰化縣稅捐稽徵處彰稅法字第0920001590號地價稅復查決定
    書可證。原判決既認定核發時係「作農業使用」，卻對與此
    並無不同之先前使用土地情狀（未依錯誤之指令變更），為
    「無法證明上訴人於上開2次複勘期間確為作農業生產。」
    云云之認定，自屬判決理由矛盾違法。再者，原審於審理期
    間，曾履勘現場，並因不清楚各筆土地之範圍及界限，而請
    田中鎮地政事務所人員到場說明指界，查知彰化縣田中鎮○
    ○○○段261之1地號及260地號並不相同，先前90年11月2日
    及12月27日之勘查，係誤勘「261之1地號土地」之使用情狀
    ，當作「260地號之使用情狀」，田中鎮公所農業課人員，
    復當場指證260地號屬供農業使用，此經核對當日所攝照片
    與現在之「261之1地號」現狀相符便可瞭然，田中地政事務
    所人員說明道路部分地號是261之1，而260地號是在工廠守
    衛室這邊，261之1地號是在守衛室對面之土地，有勘驗筆錄
    、現場略圖及照片附卷可稽，原判決對此誤勘之事實，置而
    不論，竟謂「難證明上訴人於上開2次復勘期間該260地號土
    地，確為作農業生產，或被上訴人所屬員林稽徵所人員於現
    場勘查時有誤之情事」而駁回上訴人之訴。判決不備理由且
    矛盾，爰請求廢棄原判決。
貳、被上訴人未提出上訴答辯狀。
參、原審斟酌全辯論意旨及調查證據之結果，以：按有關彰化縣
    田中鎮○○○○段257之1、260及276之1等3筆地號土地，經
    被上訴人於90年11月2日派員會同當地田中鎮公所人員就前
    揭農業用地實地勘查結果，發現其中坐落彰化縣田中鎮○○
    ○○段257之1地號（面積2,536平方公尺，應有部分全部）
    地上設有水泥廠﹔260地號（面積1,424平方公尺，應有部分
    2 分之1）規劃為停車場﹔276之1地號（面積1,581平方公尺
    ，應有部分全部）部分種植鐵樹，餘雜草叢生，有未繼續作
    農業使用之情事，遂於90年11月13日以中區國稅員林審字第
    0900021828號函上訴人請於文到15日內恢復作農業使用；嗣
    於期限後，被上訴人於90年12月27日再度派員會同田中鎮公
    所人員勘查結果，仍未恢復作農業使用等情，有拍攝之相片
    、勘查記錄表等附於原處分卷可稽，勘查記錄表亦經上訴人
    簽名承認在案，上訴人雖事後提出彰化縣田中鎮公所91年11
    月18日核發之260地號土地作農業使用證明書與彰化縣稅捐
    稽徵處復查決定書陳明該處業於92年2月12日會同彰化縣田
    中鎮公所勘查系爭260地號土地仍作農業使用而改課徵田賦
    ，惟查上開證明核認期間與被上訴人所屬員林稽徵所會勘系
    爭地號土地之期間已相距1年或以上，縱使上訴人檢具田中
    鎮公所91年11月18日田鎮農字第13107號函農業用地作農業
    使用證明書向彰化縣稅捐稽徵處員林分處申請註銷系爭260
    地號之地價稅，並經該分處會同田中鎮公所實地勘查而恢復
    課徵田賦，亦難謂上訴人於90年11月2日及12月27日被上訴
    人2次複勘時，於系爭土地上繼續經營農業生產，況該證明
    書係依據89年1月26日農業發展條例修正公布施行後，由行
    政院農業委員會訂頒之「農業用地作農業使用證明核發暫行
    處理原則」所核發，於核發時及其有效期間內雖係作農業使
    用，然尚無法證明上訴人於上開2次複勘期間確為作農業生
    產。至257之1地號土地，上訴人雖於被上訴人核定補稅後報
    請交通部依據「非都市土地使用管制規則」第6條第1項規定
    ，於徵得使用地之中央主管機關及有關機關表示同意或無意
    見後，核准依申請計畫臨時使用，縱該筆土地依前揭規定有
    得免推定為不繼續經營農業生產之情事，且經原審於現場勘
    驗時，田中地政事務所人員說明道路部分地號是261之1，而
    260地號是在工廠守衛室這邊，261之1地號是在守衛室對面
    之土地，此亦有勘驗筆錄、現場略圖及照片附於原審卷可稽
    ，仍難證明上訴人於上開2次復勘期間該260地號土地，確為
    作農業生產，或被上訴人所屬員林稽徵所人員於現場勘查時
    有誤之情事，上訴人此部分主張尚非可採。另有關276之1地
    號土地經彰化縣稅捐稽徵處員林分處查核認定未違法改作農
    業用地以外之其他用途，仍改課徵田賦部分，係因上訴人之
    申請而稅捐處之人員於91年1月14日赴現場實地勘查系爭土
    地因未違法改作農業用地以外之其他用途，仍課徵田賦，然
    上開日期亦已逾被上訴人所屬員林稽徵所2次複勘之期間，
    且被上訴人所屬員林稽徵所於90年11月2日會同當地公所就
    前揭農業用地第1次實地勘查結果，該276之1地號部分種植
    鐵樹，餘雜草叢生，核有未繼續作農業使用之情事，經通知
    上訴人限期改善，嗣於期限後該所復於90年12月27日再度會
    同田中鎮公所人員勘查結果，系爭地號亦僅種有稀少鐵樹及
    雜草叢生，有90年11月2日所拍攝之相片、勘查記錄表及90
    年12月27日所拍攝之相片、勘查記錄表等可稽已如前述，況
    被上訴人所屬員林稽徵所並已2度通知限期改善，惟上訴人
    未依限期改善，顯不能認係繼續經營農業生產。另按遺產及
    贈與稅法第20條第5款所規定之「繼續經營農業生產」，係
    屬立法時授權行政機關判斷，因此中央主管機關為協助法律
    執行單位統一解釋法令、認定事實及行使裁量權，而訂頒之
    解釋性規定及裁量基準，參諸行政程序法第159條之規定，
    本無待法律直接明文之授權，始可為之，被上訴人於適用財
    政部78年8月3日臺財稅第780208481號函及79年5月31日臺財
    稅第790082761號函釋時，仍有判斷餘地，其亦非直接對外
    發生法律效果，上訴人認該函釋內容違反「法律保留原則」
    ，尚有誤解。況「非都市土地使用管制規則」及「臺灣省非
    都市土地容許使用執行要點」等有關法令對土地使用之管制
    規定，係分別依「區域計畫法」第15條第1項及「非都市土
    地使用管制規則」第6條第3項所授權頒定，則遺產及贈與稅
    法之中央主管機關，參照農政主管機關經法律授權之法令，
    所為前揭函釋，自亦無違「法律保留原則」。且按農業發展
    條例之立法目的係為加速農業發展，促進農業產銷，故為鼓
    勵1人繼承，繼續經營農業生產，避免農地細分，而給予免
    稅之優惠。行為時該條例第31條及行為時遺產及贈與稅法第
    17條，均規定限由繼承人1人繼承，與84年1月13日修正公布
    之遺產及贈與稅法第17條未限制1人繼承者，條件不同，故
    解釋行為時農業發展條例第31條規定之意旨，認該特定之繼
    承人，如對所繼承之農地繼續經營不滿5年者，追繳其全部
    免稅土地應納稅賦，符合行為時該條例之立法意旨，並未違
    反租稅公平原則，財政部78年8月3日臺財稅第780208481號
    函釋意旨於法並無違背。且行為時農業發展條例第31條規定
    之立法目的，在於鼓勵農業用地移轉由1人承受，以保持其
    完整，避免割裂使用，並獎勵農地農用，繼續經營農業生產
    ，促進農業發展。苟農業用地贈與法定繼承人中之1人，經
    核定免稅後5年內，有部分未繼續經營農業生產者，即不符
    合完整繼受且續作農業使用始予免稅獎勵之法意，應依行為
    時農業發展條例第31條但書規定，追繳全部農業用地繼承開
    始時原應納之遺產稅。被上訴人依行為時農業發展條例第31
    條規定，就全數免稅農地追繳應納稅額，核無不合。蓋以農
    業用地分筆列管，要在供農業使用並保持其完整性，始能達
    促進農業生產，加速農業發展之目的。農業用地由能自耕者
    1人繼承或承受而繼續經營農業生產滿5年者，方足達成上述
    目的，於依遺產及贈與稅法第20條第1項第5款贈與農業用地
    亦同，始有獎勵之予以免徵稅賦之必要，苟繼受之後在未滿
    5年期間內，一度中斷繼續經營，或有部分未繼續經營農業
    生產，即不合獎勵之旨，不符合免稅要件，自應追繳其全部
    之免納稅額。而行為時農業發展條例第31條但書暨遺產及贈
    與稅法第20條第1項第5款未區分全部或一部之繼續經營或農
    業使用未滿5年情形，良以其免稅本屬例外，不論全部或一
    部，未繼續經營農業生產之情形，均不合獎勵免稅之旨，自
    應追繳原免稅額全部。綜上所述，上訴人所訴均非可採，本
    件系爭3筆土地，既係因變更使用，不符合贈與事實發生時
    之農地使用管制相關法令規定，而非屬「繼續經營農業生產
    」，自與免徵贈與稅之要件不合，原處分予以補徵，並無違
    誤，訴願決定予以維持，亦無不合，乃判決駁回上訴人在原
    審之訴。
肆、本院查：按「左列各款不計入贈與總額：．．．五、家庭農
    場之農業用地，贈與由能自耕之配偶或民法第1138條所定繼
    承人1人受贈而繼續經營農業生產者。」為行為時遺產及贈
    與稅法第20條第5款。又行為時農業發展條例第31規定：「
    家庭農場之農業用地，其由能自耕之繼承人1人繼承或承受
    ，而繼續經營農業生產者，免徵遺產稅或贈與稅，並自繼承
    或承受之年起，免徵田賦10年。但如繼續經營不滿5年者，
    應追繳應納稅賦。」，其立法意旨係為建立家庭農場1人繼
    承或承受制度，以突破擴大農場經營規模之障礙，乃為此稅
    賦免徵，以示獎勵之規定，並非僅止於避免每宗土地細分而
    已。「依農業發展條例第31條規定免徵遺產稅或贈與稅之案
    件，其所繼承或承受之農業用地，在其經營農業生產不滿5
    年期間內雖部分面積未繼續經營農業生產，仍應依同條但書
    之規定，就全部免稅土地追繳應納稅賦。」、「被繼承人吳
    ｘｘ君遺產稅案，有關其遺產土地是否符合農業發展條例第
    31條所稱之『繼續經營農業生產』一節，請依說明二所列原
    則認定。說明：．．．『建議參酌有關法令規定，依下列原
    則視實際情形認定之﹕ (一)農地閒置不用，又無平均地權
    條例第26條之1各款但書情形者，視為不繼續經營農業生產
    。(二)農地已變更使用，不符合非都市土地使用管制規則或
    都市計畫有關法令對土地使用之管制規定者，屬不繼續經營
    農業生產。(三)無前述兩情形者，推定為繼續經營農業生產
    』。」亦分別經財政部78年8月3日臺財稅第780208481號函
    、79年5月31日臺財稅第790082761號函釋在案。本件上訴人
    之父蕭秋榮（於89年11月10日死亡）生前於86年5月23日將
    其所有坐落彰化縣田中鎮○○○○段247之2、256之2、257
    之1、257之2、257之3、260、276之1、765之2、767之1、73
    0之9、730之21、765地號等12筆農業用地計新臺幣（下同）
    32,715,855元贈與移轉予上訴人，並申報贈與稅，被上訴人
    於86年8月8日查勘系爭農地繼續農業生產情形，經查除730
    之9、730之21地號為水溝外，餘10筆土地上植有鐵樹等長期
    作物並經贈與人蕭秋榮說明該作物價值計526,000元，被上
    訴人遂依行為時遺產及贈與稅法第20條第5款規定將系爭765
    地號等12筆農業用地計32,715,855元部分，不計入贈與總額
    免徵贈與稅，並列管5年，及就經濟作物價值部分核定贈與
    人蕭秋榮86年度贈與總額為526,000元，淨額為0元。又86年
    7月2日蕭秋榮贈與媳賴瑩合正機械股份有限公司股票，股票
    淨值計1,971,440元，被上訴人乃加計前次贈與額526,000元
    ，核定贈與總額為2,497,440元，淨額為1,497,440元，稅額
    為77,846元；嗣於列管期間90年11月2日被上訴人派員實地
    勘查，查得前開257之1、260、276之1地號等3筆土地未繼續
    經營農業生產，經90年11月13日中區員林審字第0900021828
    號函上訴人限期改善，90年12月27日復勘，仍未恢復作農業
    使用，被上訴人以其已不符合免稅規定，遂追補全部原核准
    免徵之贈與稅9,256,579元及變更核定全年度贈與總額為35,
    213,295元，追補贈與稅額750,158元（贈與人蕭秋榮死亡，
    並列上訴人等繼承人為納稅義務人）。上訴人不服，申請復
    查結果，未獲變更，提起訴願亦遭決定駁回，乃提起本件行
    政訴訟。原判決關於系爭257之1、260及276之1等3筆地號土
    地，經被上訴人於90年11月2日派員會同當地田中鎮公所人
    員就前揭農業用地實地勘查結果，發現其中坐落彰化縣田中
    鎮○○○○段257之1地號地上設有水泥廠；260地號規劃為
    停車場；276之1地號部分種植鐵樹，餘雜草叢生，有未繼續
    作農業使用之情事，且未在有關機關所令期限內恢復作農業
    使用，依法應追繳應納稅賦，以及上訴人在原審之主張如何
    不足採等事項均已詳為論斷。（二）、按上訴人之被繼承人
    依行為時遺產及贈與稅法第20條第5款規定而免徵系爭土地
    之贈與稅，實因家庭農場之農業用地全部由1人受贈而不細
    分，不破壞家庭農場經營生產，符合免徵贈與稅之要件所致
    ，若受贈後5年期間內該家庭農場之農業用地不繼續經營生
    產，即與獎勵家庭農場之農業用地，由1人受贈而繼續經營
    農業生產之要件不符，不得再享受免徵贈與稅之優惠。再者
    ，贈與行為時家庭農場之農業用地若有部分未繼續經營農業
    生產者，依行為時遺產及贈與稅法第20條第5款規定即全部
    不能免徵贈與稅，亦即不能剔除該部分而主張其餘部分仍應
    免徵贈與稅；而贈與後，若僅有部分繼續經營農業生產者，
    卻能剔除該部分而其餘部分仍得享繼續有免徵贈與稅之獎勵
    ，與租稅公平原則有違，並非立法獎勵之意旨。（三）、上
    訴人主張被上訴人將同地段260之1地號土地使用情形誤為系
    爭260地號土地之使用情形乙節，經原審於92年11月19日現
    場勘驗時，田中地政事務所人員說明道路部分地號是261之1
    ，而260地號是在工廠守衛室這邊，261之1地號是在守衛室
    對面之土地，此亦有勘驗筆錄、現場略圖及照片附於原審卷
    可稽，且由原處分卷第16頁第1張照片（90年11月2日）、第
    26頁第1張照片（90年12月27日）及第27頁第1張照片（90年
    12月27日）在在均顯示工廠守衛室這邊系爭260地號土地上
    確實均規劃作停車使用並均停放車輛，與附於原審卷92年11
    月19日現場勘驗筆錄後之照片比對，即明顯呈現事後將工廠
    守衛室這邊系爭260地號土地經過整理，舖設大鵝卵石與道
    路區隔開，並舖草皮，作庭園景觀，前後之使用情形，迥然
    不同。則原審認上訴人雖事後提出彰化縣田中鎮公所91年11
    月18日核發之260地號土地作農業使用證明書與彰化縣稅捐
    稽徵處復查決定書陳明該處業於92年2月12日會同彰化縣田
    中鎮公所勘查系爭260地號土地仍作農業使用而改課徵田賦
    乙節，並不足以否定上訴人在90年11月2日勘查結果系爭260
    地號土地有未繼續作農業使用之情事，及90年12月27日複勘
    結果系爭260地號土地未在有關機關所令期限內恢復作農業
    使用之事實。（四）、綜上所述，上訴人之被繼承人依行為
    時遺產及贈與稅法第20條第5款規定而免徵系爭土地之贈與
    稅，系爭260地號土地有未繼續作農業使用之情事，且未在
    有關機關所令期限內恢復作農業使用之事實，則以不符合免
    徵系爭土地之贈與稅，而應追繳應納稅賦。是原判決認本件
    原處分應追繳應納稅賦，並無違誤，而駁回上訴人在原審之
    訴，其所適用之法規與該案應適用之現行法規並無違背，與
    解釋判例，亦無牴觸，並無所謂原判決有違背法令之情形；
    又證據之取捨與當事人所希冀者不同，致其事實之認定亦異
    於該當事人之主張者，不得謂為原判決有違背法令之情形。
    上訴人對於業經原判決詳予論述不採之事由再予爭執，核屬
    法律上見解之歧異，要難謂為原判決有違背法令之情形。本
    件上訴論旨，仍執前詞，指摘原判決違誤，求予廢棄，難認
    有理由，應予駁回。
據上論結，本件上訴為無理由，爰依行政訴訟法第255條第1項、
第98條第3項前段，判決如主文。
中    華    民    國    94    年    8    月    18     日
                  第一庭審判長法  官　葉　振　權
                              法  官  陳  秀  美
                              法  官　劉　鑫　楨
                              法  官　吳　明　鴻
                              法  官　梁  松  雄
以  上  正  本  證  明  與  原  本  無  異
中    華    民    國    94    年    8    月    18     日
　　　　　　　　　　　　　　　書記官　陳　盛　信
